【裁判字號】    88,易,3841
【裁判日期】    891106
【裁判案由】    違反能源管理法
【裁判全文】
臺灣高雄地方法院刑事判決                        八十八年度易字第三八四一號
    公  訴  人  台灣高雄地方法院檢察署檢察官
    被      告  戊○○
    被      告  甲○○
右列被告因違反能源管理法案件，經檢察官提起公訴（八十八年度偵字第一０一七、
六五六０號），本院判決如左：
    主  文
戊○○連續隱匿公務員委託第三人掌管之物品，處有期徒刑伍月。液化石油氣壹仟公
升、加氣槍貳支、加氣機貳台（含加氣馬達壹只）、加氣表貳台（含加氣計量表壹只
）、氣槽貳座，均沒收。
甲○○無罪。
事  實
一、戊○○明知「液化石油氣」係經中央主管機關行政院經濟部指定之能源產品，未
    經許可，不得經營銷售業務，竟意圖營利，未得中央主管機關行政院經濟部之許
    可，自民國八十七年十二月二十四日上午十時許起，在高雄市○○○路豪炬汽車
    修配廠對面鐵皮屋之「明誠行」，私設地下加氣站，向綽號「順仔」之不詳姓名
    年籍成年男子，以每公升新台幣（下同）七元三角之價格，購入中央主管機關指
    定之能源產品液化石油氣，再以每公升八元四角之價格銷售液化石油氣予不特定
    之計程車司機，藉以賺取差價牟利。旋於是日中午十二時二十分許，於上開處所
    為丁○○駕駛之牌照號碼ＰＳ─０六二號計程車加氣時，為警查獲，並當場扣得
    液化石油氣一千公升及戊○○所有供犯罪所用之加氣槍二支、加氣機二台（含加
    氣馬達）、加氣表二台（含加氣計量表）、氣槽二座。警方於查獲後將上述扣押
    物均委託戊○○代為保管，詎戊○○竟利用此一受託保管公務員已扣押物品之機
    會，再承上開銷售柴油之同一犯意，並基於隱匿公務員委託第三人掌管物品之概
    括犯意，自八十八年三月一日起，在高雄市鼓山區○○○路與裕誠路交叉路口附
    近巷底私設地下加氣站，利用前開委託保管之氣槽、抽氣馬達、計量表各一個，
    並抽取前述為警查獲後交由其代為保管之部分液化石油氣，以每公升八元三角之
    價格銷售予不特定之計程車司機。嗣於同年三月三日上午十時許，戊○○有事暫
    時須離開，遂委託至該處休息不知情之計程車司機甲○○代為看管加氣站及代客
    人加氣，旋於是日上午十一時許，甲○○在上址為乙○○所駕駛車牌號碼ＹＮ－
    五四八號計程車加氣時，當場為警查獲，並扣得液化石油氣一百公升（包含於前
    述查扣之液化石油氣內），及前述氣槽一座、抽氣馬達一只（包含於前述查扣之
    加氣機內）、加氣計量表一只（包含於前述查扣之加氣表內）。
二、案經高雄縣警察局鳳山分局、內政部警政署保安警察第二總隊第五大隊第二中隊
    先後移送臺灣高雄地方法院檢察署檢察官偵查起訴。
    理  由
壹、被告戊○○有罪部分：
一、訊據被告戊○○固不諱言於上開時地，銷售扣案氣體事實，惟矢口否認上開犯行
    ，辯稱：伊銷售者為二甲醚，而非液化石油氣，且第一次查扣之器具及氣體均還
    保存在台南不詳姓名朋友及丙○○處，並未再拿來銷售云云。經查：
（一）被告戊○○二次於現場查獲之氣體，雖因當時中國石油股份有限公司無採集氣
      體設備，致當時未採集化驗，惟於本院審理中經本院委託仕寶公證股份有限公
      司採集被告戊○○所提供其當初銷售之氣體後，再送請中國石油股份有限公司
      高雄煉油廠煉化室化驗結果，顯示Propane（丙烷）、isobutane（丁烷）、
      n-butane（正丁烷）成份各占百分之一九．０三八四、百分之二五．一二五
      一、百分之五二．二０四六，符合能源管理法第一章第二條第一項所稱「石油
      及其產品」與經濟部（八八）能字第八八四六二二一九號公告能源產品認定基
      準之液化石油氣規範，此有經濟部取締違法經營油品會報執行小組高雄執行分
      組八十九年十月十一日高處（八九）高執字第八九一００二五七號函附中國石
      油股份有限公司八十九年九月三十日Ｒ000000－00號檢驗報告一紙附
      卷可稽。此外，復有扣案供銷售用之液化石油氣一千公升（包含第二次被查獲
      之液化石油氣一百公升），及加氣槍二支、加氣機二台（包含第二次查扣之抽
      氣馬達一只）、加氣表二台（包含第二次查扣之加氣記量表一只）、氣槽二座
      （包含第二次查扣之氣槽一座）等物扣案可佐（均委託被告戊○○暫時保管）
      ，是被告戊○○上開所辯，顯無足取。
（二）次查，被告戊○○自八十八年三月一日起，其所銷售之氣體及供加氣所用之氣
      槽、抽氣馬達及加氣計量表，均為第一次被警查獲後交其保管之物品一節，業
      據被告戊○○於本院審理供承不諱，復有保管條一紙在卷可稽，且審諸二次查
      獲之現場照片，其二次查獲之氣槽、抽氣馬達及加氣計量表均同一，亦有現場
      照片十六張附卷可憑，是被告戊○○隱匿公務員委託保管之物事實，堪以認定
      ，其嗣於本院最後審理時，空言否認，改稱並未將第一次委託保管物品拿來銷
      售云云，顯係諉卸之詞，不足採信。
（三）綜上，被告戊○○上開所辯，顯係避就之詞，不足採信，本件事證明確，被告
      戊○○之犯行洵堪認定。
二、按液化石油氣係能源管理法第二條第六款所定經中央主管機關行政院經濟部指定
    之能源產品，未經許可，不得銷售。被告戊○○先後多次未經許可，銷售液化石
    油氣之行為，係犯能源管理法第二十條之一之未經許可經營中央主管機關指定之
    能源產品之銷售業務罪；另被告戊○○隱匿警方扣押委託其保管之物品之行為，
    係犯刑法第一百三十八條之隱匿公務員委託第三人掌管物品罪。又被告戊○○先
    後多次以銷售之方法隱匿警方委託保管之扣押液化石油氣之行為，時間緊接，犯
    罪構成要件相同，顯係基於概括之犯意反覆為之，為連續犯，應依刑法第五十六
    條之規定以一罪論。又其所犯上開兩罪名間，有方法結果之牽連關係，屬裁判上
    一罪，應依刑法第五十五條規定，從一重之連續隱匿公務員委託第三人掌管物品
    罪處斷。被告戊○○先後多次販賣液化石油氣犯行，係其經營業務範圍，均應包
    括於一個經營銷售液化石油氣業務之範疇，為實質上一罪，僅能單純成立一個未
    經許可經營液化石油氣銷售業務罪名，併此敘明。又隱匿公務員委託第三人掌管
    物品部分犯行，與起訴事實部分有裁判上一罪之關係，已如前述，應為起訴效力
    所及，本院自得併予審理，附此敘明。爰審被告戊○○擅自銷售液化石油氣，牟
    取利潤，危害政府對於能源之管制，且隱匿公務員委託保管之物品，藐視政府威
    信，本不宜寬貸，惟念其銷售期間非長，銷售規模非鉅等一切情狀，量處如主文
    所示之刑。至扣押之液化石油氣一千公升（包括第二次查獲時所扣得之液化石油
    氣一百公升）為銷售之產品，應依能源管理法第二十條之一之規定，予以宣告沒
    收。另先後二次扣押之加氣槍二支、加氣機二台（包含第二次查扣之加氣馬達一
    只）、加氣表二台（包含第二次查扣之計量表一只）、氣槽二座（包含第二次查
    扣之氣槽一座），均係被告戊○○所有供其犯罪所用之物，已據其陳明在卷，爰
    依刑法第三十八條第一項第二款規定，宣告沒收。
貳、被告甲○○無罪部分：
一、公訴意旨另以：被告甲○○與戊○○基於共同之犯意聯絡，自八十八年三月一日
    起，在高雄市鼓山區○○○路與裕誠路交叉路口附近，未經許可，經營能源產品
    液化石油氣之銷售業務，為不特定之計程車加氣供燃料之用，分由戊○○提供加
    氣設施，甲○○負責加氣，嗣於八十八年三月三日上午十一時許，為警查獲，並
    扣押氣槽一只、抽氣馬達一只、計量表一只及氣體存料一百公升等語。
二、按犯罪事實應依證據認定之，無證據不得推定其犯罪事實；又不能證明被告犯罪
    者，應諭知無罪之判決。刑事訴訟法第一百五十四條、第三百零一條第一項分別
    定有明文。又按事實之認定，應憑證據，如未能發現相當證據，或證據不足以證
    明，自不能以推測或擬制之詞，以為裁判基礎（最高法院四十年台上字第八六號
    判例參照）。
三、本件公訴人認被告甲○○涉犯能源管理法第二十條之一之罪嫌，無非以被告甲○○於查獲時，正為計程車司機乙○○加氣等，為其論罪依據。訊據被告甲○○固
    不否認被查獲時，受戊○○委託，在場看管加氣設施一節，惟堅決否認上開犯行
    ，辯稱：伊當天係至該處喝酒，嗣因戊○○欲外出買便當，遂委託伊代為看管加
    氣設施，並未委伊加氣，伊亦不會加氣；且查獲當時，係警察自行將加氣槍放在
    乙○○車上，並非伊為乙○○加氣而將加氣槍放在車上；且伊不知戊○○銷售者
    為何氣體云云。經查：
（一）被告甲○○於被查獲時，正在為計程車司機乙○○加氣等情，業據被告甲○○
      於警訊供述甚詳，核與證人即查獲警員郭清容於本院證稱：我們當場查到計程
      車司機乙○○正在加油，但何人加的油，我則不清楚，當時那邊站有一個人，
      但是否為在庭之甲○○，時間太久，我不記得，當時張某也在旁邊，看著別人
      替他加油等語相符，並有現場照片六張扣案可佐，而且被查獲時，乙○○所駕
      計程車即停在如照片所示的加氣位置，亦為被告甲○○所不否認，並據證人乙○○證述屬實，參以被告甲○○、戊○○於偵查中均供承當天戊○○外出時，
      曾委託甲○○幫忙加氣等語以觀，足徵被告甲○○確於為乙○○所駕計程車加
      氣時，為警查獲無訛，是其上開所辯，顯係諉卸之詞，被告戊○○及證人乙○○附和其詞，亦屬迴護之詞，均無足取。
（二）次查，被告甲○○自警訊起始終否認受僱於被告戊○○，供稱係至查獲地點找
      戊○○喝酒，適蔣某有事欲外出，遂臨時委其代為看管，並無任何代價等語，
      核與被告戊○○於警訊所供：該加氣站為伊獨自經營，無合夥人，亦未雇用司
      機或加氣工幫忙加氣等語，及於偵審中所供：當天甲○○來找我，伊有事外出
      ，臨時委託其幫忙等語相符，顯見被告甲○○確於被查獲當天，臨時受被告戊○○委託幫忙加氣甚明，是被告甲○○辯稱並未受僱於被告戊○○一語，洵非
      子虛。準此，被告甲○○係既臨時受託幫忙加氣，則倘非被告戊○○告知，其
      顯無從知悉被告戊○○所銷售者為經中央主管機關行政院經濟部指定之能源產
      品「液化石油氣」。惟被告甲○○於警訊時即供稱被告戊○○所銷售者為二甲
      醚，於本院審理時更供稱戊○○僅告知其所販賣之氣體很危險，並未告知為何
      氣體等語，而被告戊○○則自警訊起，始終供稱其銷售之氣體係二甲醚，而非
      液化石油氣等語，另被查獲時，適在該處加氣之計程車司機乙○○於警訊及本
      院審理時，亦陳稱伊係至該處加二甲醚等語，則被告戊○○對外顯均聲稱其銷
      售者為二甲醚氣體，致被告甲○○及乙○○均誤認被告戊○○銷售者為二甲醚
      ，故被告甲○○辯稱戊○○並未告知其銷售者為液化石油氣，堪以認定。而二
      甲醚非屬能源管理法第二條第一款至第五款所列之能源，亦非經濟部指定之能
      源產品，此有上開經濟部取締違法經營油品會執行小組高雄執行分組函附經濟
      部（八八）能字第八八四六二二一九號公告一紙在卷可稽，茲被告甲○○既誤
      認被告戊○○銷售者為二甲醚，則雖其為乙○○加氣，已實施能源管理法第二
      十條之一之未經許可經營中央主管機關指定之能源產品銷售罪之犯罪構成要件
      ，惟其既不知所銷售者為管制之能源產品，主觀上即無犯罪故意，而不能以該
      罪相繩，揆諸上揭規定，爰為無罪判決之諭知。
據上論斷，應依刑事訴訟法第二百九十九條第一項前段、第三百零一條第一項，能源
管理法第二十條之一，刑法第十一條、第五十六條、第一百三十八條、第五十五條、
第三十八條第一項第二款，判決如主文。
中      華      民      國      八十九      年    十一    月      六    日
                                    臺灣高雄地方法院刑事第七庭
                                        法  官    李  璧  君
右正本證明與原本無異。
如不服本判決，應於判決送達後十日內，向本院提出上訴狀。
                                        書記官    李  忠  霖
中      華      民      國      八十九      年    十一    月      十    日
附錄本判決論罪之法條全文：
刑法第一百三十八條：
毀棄、損壞或隱匿公務員職務上掌管或委託第三人掌管之文書、圖畫、物品，或致令
不堪用者，處五年以下有期徒刑。
能源管理法第二十條之一：
未經許可而經營中央主管機關指定之能源產品之輸入、輸出、生產、銷售業務者，處
一年以下有期徒刑、拘役或科或併科新台幣拾萬元以下罰金，並得沒收其輸入、輸
出、生產、銷售之產品。


司法院資訊處製作；財團法人民間司法改革基金會備份。
